【裁判字號】    99,再,11
【裁判日期】    991029
【裁判案由】    再審之訴
【裁判全文】
臺灣高雄地方法院民事裁定                99年度再字第11號
再審原告    乙○○
再審被告    華南商業銀行股份有限公司
法定代理人  甲○○
上列當事人間聲請依督促程序發支付命令事件，再審原告對於民
國86年10月22日本院86年度促字第41974 號支付命令提起再審之
訴，本院裁定如下：
    主  文
再審之訴駁回。
再審訴訟費用由再審原告負擔。
    理  由
一、再審意旨略以：伊留存於再審被告之住址為「臺北市士林區
    ○○○路68之4號9樓」，然其於民國86年聲請核發86年度促
    字第41974 號支付命令（下稱系爭支付命令）時，於書狀中
    將伊之送達地址列為「高雄縣仁武鄉○○路236 號」（下稱
    系爭地址），並由鈞院向系爭地址送達系爭支付命令，而由
    訴外人即光黎工程股份有限公司（下稱光黎公司）員工林炳
    程持非再審原告所有之「光黎公司收發章」收受系爭支付命
    令，惟伊從未設籍該處，亦未曾受僱於光黎公司，且亦無委
    託該公司代收，是系爭支付命令之送達顯未合法，足見該支
    付命令有民事訴訟法第496 條第1 項第5 款「當事人明知他
    造之住居所，指為所在不明而與涉訟」之再審事由，且伊迄
    至98年9 月3 日接獲鈞院執行命令後，始知有系爭支付命令
    之存在，並經閱卷後得知上開再審事由，此自未逾30日之再
    審期間，而本件依民事訴訟法第500 條復不受5 年之限制，
    為此爰依民事訴訟法第496 條第1 項第5 款、第521 條第2
    項規定，對系爭支付命令提起再審之訴。並聲明：(一)系爭支
    付命令應予廢棄。(二)上開廢棄部分，再審被告之聲請均駁回
    。
二、按再審之訴不合法者，法院應以裁定駁回之；送達於應受送
    達人之住居所、事務所或營業所行之；送達於住居所、事務
    所或營業所不獲會晤應受送達人者，得將文書付與有辨別事
    理能力之同居人或受僱人，民事訴訟法第502 條第1 項、第
    136 條第1 項前段、第137 條第1 項分別定有明文。又再審
    之訴，必對於確定判決始得提起，若其判決並未確定，或雖
    經判決而不能發生判決之效力，則其提起再審，即不得謂為
    合法，最高法院18年抗字第2871號判例意旨參照。而支付命
    令須經合法送達債務人收受後，債務人未於二十日之不變期
    間內向發支付命令之法院提出異議者，其支付命令始與確定
    判決有同一之效力，並發生實質上之確定力及執行力。此觀
    之民事訴訟法第五百二十一條自明。該二十日之不變期間，
    應自支付命令送達後起算，如未經合法送達，則二十日之不
    變期間無從起算，支付命令不能確定。倘支付命令未經合法
    送達，法院誤認未確定之裁判為確定，依聲請付與確定證明
    書者，不生該裁判已確定之效力。又支付命令於核發後三個
    月內不能送達於債務人者，依民事訴訟法第五百十五條第二
    項規定，其命令失其效力，自不生聲明異議或聲請再審之問
    題，最高法院91年度台簡上字第29號亦著有裁判要旨可供參
    照。
三、經查：
  (一)再審被告於86年10月21日，以再審原告為訴外人長鼎工程股
    份有限公司之連帶保證人，聲請本院對再審原告核發支付命
    令，且於支付命令聲請狀記載再審原告之住所為系爭地址，
    經本院於86年10月22日核發系爭支付命令，而於86年11月4
    日送達系爭地址，由林炳程以受僱人身分，蓋用光黎公司名
    義之「收發章」收受；又因再審原告未於20日不變期間聲明
    異議，本院於86年12月8 日核發系爭支付命令於86年11月28
    日確定之支付命令確定證明書，此經本院依職權調取系爭支
    付命令卷宗核閱無訛。
  (二)再審原告從未設籍於系爭地址，其86年間設籍臺北市士林區
    ○○○路68之4 號9 樓，且留存於再審被告者亦為該址，此
    有遷徙記錄資料查詢結果附卷可稽（見本院卷第21至24頁）
    ，並有借據、授信約定書附於系爭支付命令卷內可查，此足
    見系爭支付命令送達時，再審原告之住所並非系爭地址，又
    再審原告未曾受僱於光黎公司，亦有被保險人投保資料查詢
    在卷可按（見本院卷第71頁），則於系爭支付命令送達時，
    系爭地址亦非再審原告之事務所、營業所，且林炳程亦非再
    審原告之受僱人。
  (三)準此，系爭支付命令既未向再審原告之住所送達，亦非送達
    再審原告之事務所、營業所，且林炳程亦非再審原告之受僱
    人、同居人，依諸前開規定，該送達自難謂為合法，則支付
    命令異議之20日不變期間無從起算，系爭支付命令不能確定
    ，是本院雖誤認系爭支付命令已為確定，而付與系爭支付命
    令確定證明書，亦不生系爭支付命令已確定之效力。從而，
    再審原告以未合法送達而未確定之系爭支付命令，提起再審
    之訴，與再審之訴要件不合。
四、綜上所述，系爭支付命令仍未確定，則再審原告對未確定之
    系爭支付命令提起再審，依首揭說明，再審之訴不合法，應
    予駁回。
五、依民事訴訟法第502 條第1 項、第95條、第78條，裁定如主
    文。
中    華    民    國    99    年    10    月    29    日
                  民事第四庭  審判長法  官  黃宏欽
                                    法  官  楊淑珍
                                    法  官  楊淑儀
正本係照原本作成。
如對本裁定抗告須於裁定送達後10日內向本院提出抗告狀，並繳
納裁判費新台幣1,000元。
中    華    民    國    99    年    10    月    29    日
                                    書記官  王資惠

司法院資訊處製作；財團法人民間司法改革基金會備份。
